【裁判字號】    98,易,1371
【裁判日期】    990211
【裁判案由】    詐欺
【裁判全文】
臺灣高雄地方法院刑事判決              98年度易字第1371號
公  訴  人  臺灣高雄地方法院檢察署檢察官
被      告  丁○○
上列被告因詐欺案件，經檢察官提起公訴（98年度偵字第24261
號），本院判決如下：
    主  文
丁○○幫助意圖為自己不法之所有，以詐術使人將本人之物交付
，累犯，處有期徒刑肆月，如易科罰金，以新臺幣壹仟元折算壹
日。
    事  實
一、丁○○前因竊盜案件，經臺灣板橋地方法院以91年度易字第
    3337號判處有期徒刑6 月確定，又因違反毒品危害防制條例
    案件，經臺灣板橋地方法院以92年度訴字第2083號判處有期
    徒刑7 月確定，再因搶奪案件，經臺灣板橋地方法院以92年
    度訴字第1773號判處有期徒刑10月確定，後2 罪經臺灣板橋
    地方法院以93年度聲字第138 號裁定應執行有期徒刑1 年4
    月確定，並與首開竊盜案件接續執行，甫於民國94年7 月10
    日縮刑假釋付保護管束期滿執行完畢，仍不知悔改。
二、丁○○自98年5 月20日起，陸續撥打報載求職廣告之聯絡電
    話欲應徵司機工作，並與真實姓名年籍不詳之詐騙集團成員
    約定，於98年5 月25日，在高雄市○○路與五福路口某咖啡
    廳面試，詎丁○○明知不法份子係利用他人金融帳戶轉帳，
    以獲取不法利益並逃避執法人員之追查，亦可預見交付自己
    之金融帳戶之存摺、印章、提款卡、密碼予他人，可能生助
    益他人收取不法利益、掩飾犯行而遂行財產上犯罪之情，為
    徵得工作，竟仍以縱有此情亦不違其本意之不確定幫助詐欺
    犯意，於上開約定之時間、地點，將其前於96年5 月3 日向
    國泰世華商業銀行苓雅分行申請開立帳號000000000000號帳
    戶（下稱國泰世華銀行帳戶）之存摺原本、印章、提款卡，
    交付與前來會見丁○○、屬詐騙集團之真實姓名、年籍不詳
    成員，並口頭告知該成員密碼，使該詐騙集團成員間得以共
    同基於意圖為自己不法所有而詐欺取財之犯意聯絡，於98年
    5 月26日，推由某成員假冒為購物頻道人員，以電話聯絡甲
    ○並謊稱：甲○先前購物之匯款行為誤設為分期付款，需至
    自動櫃員機依指示重新操作解除設定云云，使甲○陷於錯誤
    ，依指示前往臺北縣土城市○○路228 號（13支郵局）操作
    郵局自動櫃員機匯款新臺幣（下同）7,998 元入上開國泰世
    華銀行帳戶內，旋遭提領一空，而交付自己所有之金錢與詐
    騙集團，共計7,998 元，而遂該等詐騙集團之詐欺取財犯行
    。嗣經甲○發覺有異報警，始循線查悉上情。
三、案經高雄市政府警察局苓雅分局報告臺灣高雄地方法院檢察
    署檢察官偵查起訴。
    理  由
一、按被告以外之人於審判外之陳述，雖不符刑事訴訟法第159
    條之1 至之4 之規定，然經當事人於審判程序同意作為證據
    ，法院審酌該言詞陳述或書面陳述作成時之情況，認為適當
    者，亦得為證據，刑事訴訟法第159 條之5 第1 項定有明文
    。本判決後開引用具有傳聞證據性質之證據資料，已經檢察
    官、被告於準備期日同意為證據使用，且迄於言詞辯論終結
    之時止，均未據檢察官及被告聲明異議，本院審酌該證據作
    成之情況，既無違法取得情事，復無關聯性明顯過低之情形
    ，以為證據應屬適當，認均有證據能力，合先敘明。
二、訊據被告丁○○固坦承上開銀行帳戶為其所申請開立，並交
    付帳戶存摺原本、提款卡、印章，並口頭告知密碼之事實，
    惟矢口否認有何幫助詐欺取財犯行，辯稱：是其應徵司機工
    作時，對方要求提供存摺影本、提款卡、密碼以方便讓客戶
    匯款至其帳戶內，再由公司提領、拆帳，其方提供，伊不知
    提供上開物品會遭受不法利用云云。經查：
  (一)被害人甲○遭詐欺集團成員詐騙，於上揭時、地將7,998 元
    匯至被告上開國泰世華銀行帳戶等情，業據被害人於警詢中
    指訴綦詳，並有被害人匯款7,998 元之郵政自動櫃員機交易
    明細表、國泰世華銀行98年6 月16日98國世銀苓雅字第79號
    函所附之被告變更印鑑卡、存摺存款－止扣列印資料、存摺
    存款交易查詢列印資料在卷可稽，被告亦於本院審理時陳稱
    ，98年5 月25日以後之存款，均非伊所為等語，堪信被害人
    上開遭詐騙匯款等情應為真實。
  (二)被告雖以上揭情詞置辯，並於審判中提出證人丙○○以為其
    係應徵司機工作受騙之證明。證人於本院審理時固證稱，那
    天被告說他要去應徵工作，剛好沒有機車，他要伊幫忙載他
    去應徵，所以伊載他去五福路與中山路口附近的一家咖啡廳
    ，伊就看到老闆坐在那邊等被告，被告就把資料交給那個人
    ，伊只有看到資料裡面有存摺，印象中他們談話的內容是應
    徵司機，伊好像有聽到他們說拿存摺就是要拆帳，司機自己
    的客戶會自己存入簿子裡面，到時候會同公司的會計去領，
    領完之後再跟老闆拆帳，那個老闆說隔天就可以上班，並帶
    伊等到中正路附近的一家，說樓上就是他們公司；老闆說隔
    天會打電話給被告，通知他去上班，交代完之後伊與被告就
    離去；至於隔天的情形伊就不知道了；伊聽到的就只有這些
    ，至於上班的時間、性質當天都沒有提到等語。然觀諸證人
    於本院審理時續證稱，伊係看到被告係把存摺等物品交給一
    個年約40幾歲、比伊稍高之中年人，伊身高165 公分，對方
    應該有170 公分左右，身材不胖不瘦，屬中等身材，沒有戴
    眼鏡云云，對照被告於警詢時所述，伊係把存摺等物品交給
    一年約20幾歲、沒戴眼鏡、略黑瘦、身高160 公分之男子云
    云，所述年紀、身材等特徵差異甚大，則證人所證上開各情
    ，是否屬實，已非無疑。再察證人所證，當天對方沒有說司
    機所載為何、也沒有說名為何司機工作會有拆帳之問題，被
    告沒有問、那個人也沒有講、伊也沒有聽到，至於上班時間
    、工作性質當天都沒有提到，當天對方沒有給被告電話或名
    片，也沒有講公司名稱，對方帶我們到中正路附近的一棟大
    樓，說樓上就是他們公司，交代完之後伊等即離去等語。然
    一般應徵司機工作之過程與商談之內容，資方多先表明工作
    之時間、班數、所載物品或客戶為何，另亦須驗具應徵者之
    健康狀況與駕駛資格，若非大規模之徵才活動，亦無必要另
    覓辦公處所以外之場地面試，方符常情，且就一般司機工作
    之報酬計算方式，亦鮮有司機提供自己帳戶供資方拆帳使用
    者，是就證人所證與常情不符之處，任何具備一般理性之人
    聞之必生疑竇不安而卻步。執此，倘被告已與對方談到當天
    係應徵司機，並已談到工作報酬之支領方式（即司機自己的
    客戶會存款入司機之存摺裡面，到時候司機再會同公司的會
    計去領，領完之後再跟老闆拆帳）等錄取後之末節，並經對
    方當場收受被告之存摺等物品，顯然已有錄取之望，則被告
    面對報酬支領之方式如此獨特之工作，理應趁此正式上班前
    之最後機會向對方確認客戶之背景、載貨之內容等工作內容
    ，以及為何要提供帳戶供客戶匯款等節，被告卻均未為之，
    再者，被告與證人既已去到「公司」所在大樓樓下，竟未要
    求進入公司查看，均與常情有違，況被告審理中自陳，對方
    僅自稱是老闆，沒有說自己是誰，當天是面試，但是對方沒
    有提出名片，伊連對方的真實姓名年籍都不清楚等語，可知
    被告係於不知悉對方之真實姓名年籍，亦從未真正進入將來
    欲上班之地點之情況下，即率爾交付存摺原本、提款卡、履
    歷表、印章等物品，並口頭告知密碼予素昧平生毫不相識之
    人，均難認被告所辯與常情相符。
  (三)再查，證人亦於本院審理中證稱，伊擔任助理技術員之華興
    公司，薪資係使用郵局帳戶轉帳，該郵局帳戶為伊所開立，
    然公司只要求伊拿存摺影本及印章給公司，而且伊拿給公司
    的印章與留在郵局的印鑑是不一樣的等語，益徵正常之應徵
    工作不需提供金融帳戶之存摺原本、提款卡、印章、密碼等
    物，早已為一般社會大眾所周知之事，且就一般交易常態而
    論，無論民眾或公司行號皆可以存入最低開戶金額之方式自
    由申請開設金融帳戶，並無任何特殊之限制，並得同時在不
    同金融機構申請多數存款帳戶使用，並無收受他人帳戶使用
    之必要，而公司若要收取帳款，自有公司之帳戶可供客戶匯
    款，無庸藉助員工之帳戶，徒增遭員工盜領、侵占公司款項
    之風險；再者，金融存款帳戶，攸關存戶個人財產權益之保
    障，專屬性甚高，衡諸常情，若非本人或與本人關係親密者
    ，一般人均有妥為保管防阻他人任意使用之認識，不可能輕
    易提供個人帳戶供他人使用，難認有任意自由流通之理由，
    縱使在特殊情況下，偶有交付他人使用之需，亦必深入瞭解
    用途後，再行提供使用，方符常情，蓋近年來利用報章雜誌
    、電話或網路等詐欺取財之犯罪手法層出不窮，該等犯罪多
    數均係利用人頭帳戶，以躲避警方追查，早經媒體廣為披載
    ，是一般人本於一般認知能力即可理解，如輕易將帳戶存摺
    原本、提款卡、印章、密碼等物交付不熟識之人，除存摺內
    款項即有可能遭人盜領外，該帳戶本身亦有可能被詐欺集團
    用以掩飾犯罪而逃避警方查緝。觀之被告既於本院審理時自
    陳有做過販賣微波爐之業務員、包裝工人，顯見被告係受過
    教育、身心健全之成年人，而非年幼無知之人或與社會隔絕
    之人，自身並已有多次應徵工作之經驗；再觀諸被告先後就
    其開立上開帳戶之原因，於警詢時聲稱欲供薪資轉帳之用，
    後於本院審理時聲稱欲供繳納保險費之用，就其存摺交付之
    狀況，先於偵查中聲稱僅交付存摺影本，後於本院審理時聲
    稱係交付存摺原本，就98年5 月25日之存款餘額，先於偵查
    中聲稱，交付帳戶存摺等物品時，帳戶內餘額不足100 元，
    後於本院審理時又聲稱，伊沒有於98年5 月25日將帳戶內最
    後149 元中之100 元提領出來，就其先前工作之薪資交付情
    況，先於偵查中聲稱係有做過餐廳服務生、業務員，薪水是
    匯入帳戶，伊自己提領出來，後於審判中又聲稱從事業務員
    及包裝工均未做滿1 個月，均僅領現金袋，沒有做過以轉帳
    撥付薪資之工作，經提示偵查筆錄後，始又改稱，伊那時候
    是指有做滿1 個月，就是匯到伊之帳戶云云（參歷次警詢、
    偵訊與本院審判筆錄），除足認被告供詞前後反覆，顯然有
    飾詞卸責之情外，亦足徵被告本即知悉以轉帳撥付薪資之情
    形究係如何，況被告於本院審理時數度自承，伊不知道對方
    的底細，還把帳戶提款卡密碼交給對方，並無法保證、掌控
    對方不會做不法使用，伊想說帳戶裡面沒有錢，也不能作什
    麼等語，已徵被告對其所交付帳戶存摺原本、提款卡、印章
    、密碼等物品與對方時，實有預見可能遭非法冒用之可能，
    凡此各節，足認被告應具有相當之認知能力，足以理解上情
    ，是依其智識能力及社會經驗，於不知對方真實姓名、年籍
    資料，復未曾到過工作地點之情況下，便輕易交付自己所開
    設帳戶存摺原本、提款卡、印章、密碼等物予素昧平生毫不
    相識之人，揆諸上開說明，其主觀上對其輕率交付上開各物
    品與他人致遭不法使用乙節，已達未必故意之程度，已甚明
    顯，其辯稱伊不知道交付存摺原本、印章、提款卡，並口頭
    告知密碼，可能遭他人不法利用云云，並不足採。
  (四)再由詐欺集團之角度而言，倘非極確信上開國泰世華銀行帳
    戶不會被原持有人申請掛失或註銷，當無甘冒詐騙金額遭凍
    結無法提領之風險，而使用來路不明之帳戶作為犯罪工具之
    理。被告既自陳於98年5 月13日，存入19,300元以供保險費
    扣款之用，顯然上開國泰世華帳戶係使用中之帳戶，然依據
    國泰世華銀行上開回函所附之存摺存款－止扣資料、存摺存
    款交易查詢資料以及印鑑卡等紀錄所示，被告卻於98年5 月
    25 日 以印鑑、存摺遺失為由，申請更換印鑑章與補發存摺
    ，並於同日將帳戶內餘額149 元中之100 元提領一空，顯然
    係為交付上開國泰世華帳戶而預備，同時預作減免自身損失
    之預防，顯見被告於偵查中辯稱上開帳戶係伊於98年5 月20
    日應徵工作時交與他人，存摺在應徵工作前就遺失，為了應
    徵工作需要才補發存摺一情，顯屬卸責之詞，不足採信。被
    告上開國泰世華銀行帳戶係其於98年5 月25日辦理變更印鑑
    及補發存摺後，旋即交付予詐騙集團用以詐欺犯罪之事實，
    即堪予認定。
  (五)綜上，被告犯行洵堪認定，應依法論科。
三、按刑法上之幫助犯，係指以幫助之意思，對於正犯資以助力
    ，而未參與實施犯罪之行為者而言。查本件被告提供上開國
    泰世華銀行帳戶存摺原本、提款卡、印章，並口頭告知密碼
    與詐欺集團成員，而提供該等詐欺集團實施詐欺取財犯行之
    工具，究與直接向被害人施行詐術有別，且亦無證據證明被
    告有參與詐欺取財犯行之構成要件行為，是被告行為僅屬對
    於詐欺集團成員遂行詐欺取財犯行資以助力而已，本件被告
    係以幫助他人遂行詐欺取財犯行之未必故意而參與犯罪構成
    要件以外之行為，為幫助犯。是核被告所為，係犯刑法第30
    條第1 項前段、第339 條第1 項之幫助詐欺取財罪。又被告
    有如犯罪事實欄所載之前案與執行紀錄，有臺灣高等法院被
    告前案紀錄表在卷足參，其於有期徒刑執行完畢後5 年內，
    故意再犯本件有期徒刑以上之罪，為累犯，應依刑法第47條
    之規定加重其刑。而本件被告既為幫助犯，應依刑法第30條
    第2 項之規定，按正犯之刑減輕之。本件同時有刑之加重及
    減輕事由，應依刑法第71條第1 項之規定先加後減之。爰審
    酌被告以其所有之上開國泰世華銀行帳戶存摺原本、提款卡
    、印章、密碼等物提供他人詐取被害人之財物，所為已影響
    社會正常交易安全，並使犯罪之追查趨於複雜，併斟酌被告
    有如事實欄所載之前科素行，有被告之臺灣高等法院被告前
    案紀錄表在卷可憑，其幫助行為對被害人造成如事實欄所載
    之損害，行為時係處於失業求職之生活狀況，暨斟酌其於警
    詢、偵查以及審理時仍飾詞狡辯矢口否認之態度（參卷內歷
    次警詢、偵查與審判筆錄）及一般大眾對此等幫助犯行之社
    會觀感與法律感情等一切情狀，量處如主文所示之刑，以資
    懲儆。
四、本件被告係於98年9 月1 日前犯本件幫助詐欺取財犯行，而
    刑法第41條業於98年9 月1 日及98年12月30日起2 次修正施
    行；然98年9 月1 日修正前、後之刑法第41條第1 項原均規
    定：「犯最重本刑為5 年以下有期徒刑以下之刑之罪，而受
    6 個月以下有期徒刑或拘役之宣告者，得以新臺幣1 千元、
    2 千元或3 千元折算1 日，易科罰金。但確因不執行所宣告
    之刑，難收矯正之效，或難以維持法秩序者，不在此限。」
    ，僅至98年12月30日再修正為：「犯最重本刑為五年以下有
    期徒刑以下之刑之罪，而受六月以下有期徒刑或拘役之宣告
    者，得以新臺幣1 千元、2 千元或3 千元折算1 日，易科罰
    金。但易科罰金，難收矯正之效或難以維持法秩序者，不在
    此限。」（因本件無定應執行之刑問題，故與大法官會議釋
    字第662 號解釋及被告行為時刑法第41條第2 項之後續修正
    無涉），較之上開2 次修正前後之條文內容，可知98年9 月
    1 日修正前、後之刑法第41條第1 項，內容均相同，再與98
    年12月30日起修正施行之刑法第41條第1 項相比，亦僅於後
    段文字有所調整，均非屬刑法第2 條第1 項前段所稱「行為
    後法律有變更」之情形，仍應依一般法律適用之原則，適用
    裁判時法（最高法院95年度第21次刑事庭會議決議可資參照
    ）。爰逕依98年12月30日起修正施行之刑法第41條第1 項前
    段之規定，併諭知易科罰金之折算標準如主文。至被告交付
    與詐欺集團使用之上開國泰世華銀行帳戶存摺原本、提款卡
    、印章、密碼均未扣案，因無從判別是否現猶存在，為免將
    來執行發生困難，爰不另為沒收之諭知，附此敘明。
據上論斷，應依刑事訴訟法第299 條第1 項前段，刑法第30條第
1 項前段、第2 項、第339 條第1 項、第47條第1 項、第41條第
1 項前段，刑法施行法第1 條之1 第1 項、第2 項前段，判決如
主文。
本案經檢察官乙○○到庭執行職務。
中    華    民    國    99    年    2     月    11    日
                  刑事第十四庭  審判長法  官  陳銘珠
                                      法  官  林揚奇
                                      法  官  張凱鑫
上正本證明與原本無誤。
如不服本判決，應於收受送達後10日向本院提起上訴。
中    華    民    國    99    年    2     月    11    日
                                      書記官  董明惠
附錄本件所犯法條
中華民國刑法第339條（普通詐欺罪）
意圖為自己或第三人不法之所有，以詐術使人將本人或第三人之
物交付者，處5 年以下有期徒刑、拘役或科或併科1 千元以下罰
金。
以前項方法得財產上不法之利益或使第三人得之者，亦同。
前二項之未遂犯罰之。

司法院資訊處製作；財團法人民間司法改革基金會備份。
